ACORDAO-COMPLETO-2389980

ACÓRDÃO 3141/2019 ATA 49/2019 - PLENÁRIO

VISTOS, relatados e discutidos esta representação acerca de possíveis irregularidades relacionadas à habilitação da empresa Fox Produções Ltda. no pregão eletrônico para registro de preços 47/2018, cujo objeto é a contratação de empresa especializada para prestação de serviço de locação de geradores elétricos para atender às necessidades da 1ª Brigada de Infantaria de Selva, em apoio à Força Tarefa Logística Humanitária - Operação Acolhida;
ACORDAM os Ministros do Tribunal de Contas da União, reunidos em Sessão Extraordinária do Plenário, com fundamento nos artigos 235 e 237, do Regimento Interno/TCU, e ante as razões expostas pelo Relator, em:
9.1. considerar a presente representação parcialmente procedente;
9.2. confirmar a medida cautelar concedida em 10/7/2019 (peça 208) e determinar ao Comando da 1ª Brigada de Infantaria de Selva, com fundamento no art. 250, inciso II, do RI/TCU, que:
9.2.1. no âmbito do pregão 47/2018, realize, com a empresa Fox Produções Ltda., apenas contratações estritamente necessárias à manutenção da Operação Acolhida, unicamente pelo prazo necessário à realização de novo certame, e não permita adesões à ata de registro de preços decorrente do referido certame, tendo em vista que:
9.2.1.1. a inclusão pela empresa Fox Produções Ltda., em momento posterior ao do envio da proposta e da documentação de habilitação, do atestado de capacidade técnica emitido pela empresa Mais Soluções Gráficas contrariou os artigos 43, §3º, da Lei 8.666/1993, e 4º, inciso XVI, da Lei 10.520/2002, bem como o item 8.22, do edital do pregão 47/2018; 
9.2.1.2. a aceitação de atestados emitidos pelo Ministério do Esporte, relacionados ao Contrato 5/2016, firmado entre o citado órgão e a empresa Fox Produções Ltda., cuja compatibilidade em características, quantidades e prazos com o objeto do pregão 47/2018 não foi demonstrada, afronta o art. 30, inciso II, da Lei 8.666/1993; e 
9.2.1.3. os quantitativos dos itens licitados não condiziam com os estudos prévios ao certame, em afronta ao art. 15, § 7º, inciso II, da Lei 8.666/1993, c/c os incisos I e III do art. 3º da Lei 10.520/2002;
9.2.2. informe, ao TCU, no prazo de 60 dias, as medidas adotadas;
9.3. dar ciência desta deliberação ao Comando da 1º Brigada de Infantaria de Selva, ao 6º Batalhão de Engenharia de Construção, ao Comando de Fronteira Roraima/7º Batalhão de Infantaria de Selva, ao representante e à empresa Fox Produções Ltda.;
9.4. arquivar os presentes autos.

Representação sobre possíveis irregularidades em pregão eletrônico para registro de preços com vistas à contratação de empresa especializada para prestação de serviço de locação de geradores elétricos.

Comando da 1ª Brigada de Infantaria de Selva.

3. Interessados/Responsáveis:
3.1. Interessados: Comando da 1ª Brigada de Infantaria de Selva (09.569.314/0001-84); Fox Produções Ltda. (07.443.954/0001-18).

13.1. Ministros presentes: José Mucio Monteiro (Presidente), Walton Alencar Rodrigues (Relator), Augusto Nardes e Raimundo Carreiro.
13.2. Ministros-Substitutos convocados: Augusto Sherman Cavalcanti e Marcos Bemquerer Costa.
13.3. Ministro-Substituto presente: André Luís de Carvalho.

ACORDAO-COMPLETO-2446534

Acórdão de Relação 86/2021 - Plenário

Acórdão de Relação

WALTON ALENCAR RODRIGUES

Adoto, como relatório, a instrução da Selog (peças 254-256) , in verbis:
	"A. Identificação do Processo

	TC Processo 007.673/2019-1
	Revogação de Medida Cautelar. Mérito: parcialmente procedente. Determinação.

	Unidade Jurisdicionada
	Uasg

	1ª Brigada de Infantaria de Selva (1ª Bda Inf Sl) 
	160482

	Objeto

	Contratação de empresa especializada para prestação de serviço de locação de geradores elétricos, para atender às necessidades da 1ª Brigada de Infantaria de Selva, em apoio à Força Tarefa Logística Humanitária - Operação Acolhida.

	Representante
	CNPJ

	J.S. Reformas em Edificações em Geral Eireli
	13.161.550/0001-34

	Há pedido de Sustentação Oral?
	Procuração

	Não
	Peça 5

	Modalidade
	Número
	Tipo

	Pregão Eletrônico para Registro de Preços
	47/2018
	Menor preço por item

	Vigência
	Valor Homologado

	Doze meses, prorrogáveis até o limite de sessenta meses (peça 2, p. 18) 
	R$ 11.495.090,16 (peça 6) 

	Suspenso por Medida Cautelar?
	Sim

	Fase do Certame

	A ata de registro de preços assinada em 16/4/2019 (peça 199, p. 43) , e o contrato foi assinado para atender demanda mínima, no prazo de dez meses, conforme informação do gestor (peça 199, p. 8, item "e", 4) . Ademais, foi concedida medida cautelar (peça 208) para obstar adesões à ata de registro de preços e eventual prorrogação contratual, permitindo-se, apenas, a realização de contratações estritamente necessárias à manutenção das missões humanitárias, conforme estimativa da Força-Tarefa Logística Humanitária de Roraima, de 13/6/2019 (peça 201, p. 1-3) 

	B. Momento Processual

	Como mencionado anteriormente, o Ministro Relator adotou medida cautelar mediante Despacho constante da peça 208. Além de obstar adesões à ata de registro de preços e eventual prorrogação contratual, permitindo-se, apenas, a realização de contratações estritamente necessárias à manutenção das missões humanitárias, também determinou o seguinte:
I) realizar a oitiva da 1ª Brigada de Infantaria de Selva, com amparo no art. 276, § 3º, do Regimento Interno/TCU, para que, no prazo de quinze dias, se pronuncie quanto aos seguintes pontos relativos ao Pregão 47/2018:
a) justifique, devido à incongruência de manifestações desse órgão em momentos processuais distintos, em quais atestados foi fundada a habilitação da empresa Fox Produções, com encaminhamento da análise técnica realizada, demonstrando a compatibilidade dos atestados aceitos com as quantidades, prazos e características do objeto licitado;
b) justifique a aceitação de envio de documentação nova, em desacordo com o previsto no art. 43, § 3º da Lei 8.666/93, uma vez que o atestado emitido pela empresa Mais Soluções Gráficas foi encaminhado após solicitação, pelo pregoeiro, em 15/3/2019, do envio de nova documentação para a empresa Fox Produções Ltda., para fins de habilitação técnica, após verificar que a documentação inicialmente apresentada pela licitante, em 11/3/2019, não cumpria os requisitos exigidos no edital;
c) justifique a compatibilidade entre o objeto licitado e os serviços atestados pelo Ministério do Esporte, relacionados ao Contrato 5/2016, firmado entre o citado órgão e a Fox Produções Ltda., quanto aos seguintes aspectos:  c.1) características, tendo em vista a diferença entre o objeto licitado (locação de geradores) e os serviços referidos nos atestados de capacidade técnica (organização de eventos) ;  c.2) quantidades e prazos, uma vez que a licitação trata da locação de 62 geradores por período continuado, ao passo que os atestados apresentados se referem a eventos isolados, com um ou dois dias de duração;
d) estudos técnicos preliminares para a contratação, evidenciando as justificativas para os quantitativos definidos no Termo de Referência e valores estimados, acompanhados das memórias de cálculo e dos documentos que lhe dão suporte; e
e) demais informações que julgar necessárias; 
II) realizar, nos termos do art. 276, § 3º, c/c o art. 250, V, do Regimento Interno/TCU, a oitiva da sociedade empresária Fox Produções Ltda. (CNPJ 07.443.954/0001-18) , para, no prazo de quinze dias, manifestar-se, caso queira, sobre os fatos constantes nos subitens I, "a", " b" e "c", acima;
III) alertar a1ª Brigada de Infantaria de Selva quanto à possibilidade de o TCU vir a determinar a anulação dos atos decorrentes do certame ou não prorrogação do contrato, caso haja indicativo de elementos que caracterizem afronta às normas legais e/ou a possibilidade de ocorrência de prejuízos à Administração;
IV) realizar, com fundamento nos arts. 157 e 187 do Regimento Interno/TCU, diligência junto à Secretaria de Estado de Fazenda do Governo de Brasília para que, no prazo de quinze dias, se manifeste quanto à alegação da empresa Fox Produções Ltda. (CNPJ 07.443.954/0001-18) de que, na execução do contrato que teria sido firmado com a empresa Mais Soluções Gráficas Eireli. (CNPJ 13.845.636/0001-86) , por tratar de atividade de locação de bens móveis, não sendo atividade de serviços, não se faz necessária a emissão de nota fiscal, com base na Lei Complementar 116/03, que dispõe sobre o ISS;
V) realizar, nos termos do art. 250, V, do Regimento Interno/TCU, a oitiva da sociedade empresária Mais Soluções Gráficas Eireli. (CNPJ 13.845.636/0001-86) , para, no prazo de quinze dias, manifestar-se, caso queira, sobre a autenticidade do contrato à peça 197, bem como quanto a efetiva prestação dos serviços de locação de gerador, no prazo de um ano, pela empresa Fox Produções Ltda. (CNPJ 07.443.954/0001-18) ;
Ressalte-se que, mediante o Acórdão 1653/2019-TCU-Plenário (peça 216) , a medida cautelar foi referendada pelo Plenário desta Corte de Contas.
Promovidas as oitivas e a diligência supracitadas, esta unidade técnica entendeu (peça 231) que, na condição de participantes do Pregão 47/2018, o 6º Batalhão de Engenharia de Construção (6º BEC) e o Comando de Fronteira - Roraima/7º Batalhão de Infantaria de Selva (C Fron RR/7º BIS) poderiam ser afetados por eventual decisão de mérito do TCU no bojo destes autos. Portanto também deveria ser realizada oitiva, bem como diligência aos citados órgãos, nos seguintes termos:
a) realizar a oitiva do 6º Batalhão de Engenharia de Construção (6º BEC) e do Comando de Fronteira Roraima/7º Batalhão de Infantaria de Selva (C Fron RR/7º BIS) , com amparo no art. 250, V, do Regimento Interno/TCU, para que, no prazo de quinze dias, se pronunciem sobre as supostas irregularidades apontadas no presente processo, relativas ao Pregão 47/2018 (conforme instruções às peças 187 e 205) , realizado pelo Comando da 1ª Brigada de Infantaria de Selva (Cmdo 1ª Bda Inf Sl) . 
b) diligenciar o 6º Batalhão de Engenharia de Construção (6º BEC) e o Comando de Fronteira Roraima/7º Batalhão de Infantaria de Selva (C Fron RR/7º BIS) , com fundamento nos artigos 157 e 187 do Regimento Interno/TCU, para que, no prazo de quinze dias, encaminhem os seguintes esclarecimentos: 
b.1) informe se o serviço de locação de geradores elétricos é essencial ao funcionamento das atividades da Organização Militar; em caso positivo, informe a quantidade mínima de geradores, necessária para manter as atividades supracitadas, discriminando por itens do Pregão 47/2018; 
b.2) demais informações que julgar necessárias; e 
b.3) designação formal de interlocutor que conheça da matéria para dirimir eventuais dúvidas, informando nome, função/cargo, e-mail e telefone de contato. 
c) encaminhar cópia da inicial, da presente instrução e cópia das instruções de peças 187 e 205 ao 6º BEC e ao C Fron RR/7º BIS, de modo a subsidiar as informações requeridas, autorizando desde já, eventuais pedidos de vista e/ou cópia dos autos, caso queiram. 
d) alertar ao 6º BEC e ao C Fron RR/7º BIS quanto à possibilidade de o TCU vir a determinar a anulação dos atos decorrentes do Pregão 47/2018, não prorrogação, ou modificação de eventuais contratos decorrentes do certame supracitado, caso haja elementos suficientes para a decisão de mérito, que caracterizem afronta às normas legais e/ou a possibilidade de ocorrência de prejuízos à Administração.
Passa-se a analisar as respostas apresentadas, tópico a tópico, conforme transcrição/contextualização a seguir.

	C. Histórico de Comunicações

	Despacho do Relator
	Peças 208 e 248
	10/7/2019 e 15/10/2019, respectivamente

	Ofícios Encaminhados pela Selog

	À 1ª Brigada de Infantaria de Selva
	Ofício 1.652/2019-TCU/Selog, de 11/7/2019 (peça 211) 

	Ao 6º Batalhão de Engenharia de Construção
	Ofício 2156/2019-TCU/Selog, de 23/8/2019 (peça 235) 

	Ao Comando de Fronteira - Roraima e 7º Batalhão de Infantaria de Selva
	Ofício 2747/2019-TCU/Selog, de 17/10/2019 (peça 250) 

	À empresa Fox Produções Ltda.
	Ofício 1.653/2019-TCU/Selog, de 11/7/2019 (peça 215) 

	À Secretaria de Estado de Fazenda do Governo de Brasília
	Ofício 1.655/2019-TCU/Selog, de 11/7/2019 (peça 209) 

	À empresa Mais Soluções Gráficas Eireli
	Ofício 1.654/2019-TCU/Selog, de 11/7/2019 (peça 210) 

	D. Documentos Apresentados em Resposta à Oitiva

	Pela 1ª Brigada de Infantaria de Selva

	Ofício 43-SALC/1ª Bda Inf Sl (peças 222 a 227) 

	Pelo 6º Batalhão de Engenharia de Construção

	Ofício 25-Set Fin/B Adm/6º BEC (peça 239) 

	Pelo Comando de Fronteira - Roraima e 7º Batalhão de Infantaria de Selva

	Ofício 25-Fisc Adm/CFronRR 7 BIS (peça 252) 

	Pela empresa Fox Produções Ltda.

	Peça 228

	Pela Secretaria de Estado de Fazenda do Governo de Brasília

	Ofício SEI-GDF 1780/2019 - SEFP/SUREC (peça 221) 

	Pela empresa Mais Soluções Gráficas Eireli

	Não apresentou manifestação.

	E. exame técnico

	Item I, alínea "a": justifique, devido à incongruência de manifestações desse órgão em momentos processuais distintos, em quais atestados foi fundada a habilitação da empresa Fox Produções, com encaminhamento da análise técnica realizada, demonstrando a compatibilidade dos atestados aceitos com as quantidades, prazos e características do objeto licitado;
Manifestação da 1ª Bda Inf Sl (peça 223) :
Alega que, como subsídio para habilitação da empresa, o Pregoeiro considerou os atestados remetidos pela empresa FOX, trazidos a seguir:

O item 8.20.1 do edital solicita que a aptidão seja aferida com características, quantidade e prazo compatíveis com o objeto da licitação, por um período não inferior a um ano, não havendo necessidade de serem continuados no mesmo contrato. O somatório dos atestados apresentados atende ao requisito de mais de um ano de locação de geradores.
Informa que não foi realizado um relatório de análise técnica dos atestados apresentados pela empresa Fox Produções, sendo responsabilidade do pregoeiro e da equipe de apoio fazer esta avaliação.
Salienta que a Operação Acolhida não possui expectativa de orçamento próprio, sendo necessária a descentralização externa de crédito (destaque) , algo que é incerto. Essa incerteza é a característica preponderante pela escolha do Sistema de Registro de Preço.
Portanto, o pregoeiro analisou a capacidade da empresa em gerir as contratações de geradores no período de um ano - vigência da Ata SRP. Fato que foi completamente comprovado pela empresa habilitada, por meio da apresentação, no dia 11/3/2019, dos atestados de capacidade técnica, em especial do Ministério do Esporte, os quais foram complementados pelos instrumentos contratuais apresentados posteriormente.
Análise:
Percebe-se que o atestado emitido pela empresa Mais Soluções Gráficas Eireli foi preponderante para a habilitação da licitante Fox Produções Ltda. Ao se subtrair os 364 dias constantes deste atestado, restam apenas 80 dias que foram comprovados pelos atestados emitidos por Furnas, Ministério do Esporte. Eletrobrás e a Secretaria de Estado de Segurança Pública do DF.
O edital do certame previa o seguinte:
8.22. Os documentos exigidos para habilitação relacionados nos subitens acima, deverão ser apresentados em meio digital pelos licitantes, por meio de funcionalidade presente no sistema (upload) , no prazo de 2 (duas) horas, após solicitação do Pregoeiro no sistema eletrônico. 
[...]
8.27. Será inabilitado o licitante que não comprovar sua habilitação, deixar de apresentar quaisquer dos documentos exigidos para a habilitação, ou apresentá-los em desacordo com o estabelecido neste Edital.
Portanto, há uma contradição por parte da Organização Militar, pois, a mesma afirma que a documentação apresentada em 11/3/2019 comprovaria "completamente" (peça 223, p. 7) a capacidade técnica da empresa Fox. Acontece que o atestado de capacidade técnica emitido pela empresa Mais Soluções Gráficas Eireli somente foi enviado em 15/3/2019.
Também não houve a realização de uma análise técnica sobre os atestados apresentados, nem foi demonstrada a compatibilidade dos mesmos com o objeto do Pregão 47/2018. Todos os atestados apresentados pela empresa Fox envolvem o fornecimento de apenas um gerador por evento, ao passo que, de acordo com o Termo de Homologação do certame no Portal de Compras Governamentais, apenas para o item 1 há a previsão de fornecimento de 324 geradores.
Ademais, percebe-se que a unidade de fornecimento dos geradores no Pregão 47/2018 é mensal, ao passo que a maioria dos atestados se referem a eventos de curta duração, exceto pelo atestado emitido pela empresa Mais Soluções, cuja autenticidade ainda será analisada no decorrer da presente instrução.
Cabe ainda colacionar a manifestação do Exmo. Ministro Relator em seu Despacho de peça 208:
Encerrada e etapa de lances, consoante as mensagens do sistema eletrônico, o pregoeiro solicitou, em 11/3/2019, à licitante detentora da melhor proposta o encaminhamento da proposta ajustada e da documentação de habilitação.
Ocorre que, em 15/3/2019, após verificar que os atestados encaminhados comprovavam apenas 9 meses e 6 dias de prestação de serviços, o pregoeiro concedeu novo prazo à empresa Fox Produções Ltda. para que atendesse à exigência do edital de prazo mínimo de 1 ano, podendo apresentar qualquer documento.
A licitante encaminhou, então, atestado emitido pela empresa Mais Soluções Gráficas, referente à locação de gerador de 180 KVA, no período de 1/2/2012 a 1/2/2013 (peça 182) .
Segundo manifestação da 1ª Brigada de Infantaria de Selva à peça 199, esse foi o documento considerado pelo pregoeiro para a habilitação da Fox Produções Ltda. (p. 5) .
A concessão de novo prazo para apresentação outro documento de habilitação contraria os artigos 43, §3º, da Lei 8.666/1993, 4º, inciso XVI, da Lei 10.520/2002, e o item 8.22, do instrumento convocatório, in verbis:
Lei 8.666/1993:
Art. 43. [...]
§ 3o É facultada à Comissão ou autoridade superior, em qualquer fase da licitação, a promoção de diligência destinada a esclarecer ou a complementar a instrução do processo, vedada a inclusão posterior de documento ou informação que deveria constar originariamente da proposta.  (grifos acrescidos) 
Lei 10.520/2002:
Art. 4º. [...]
XVI - se a oferta não for aceitável ou se o licitante desatender às exigências habilitatórias, o pregoeiro examinará as ofertas subseqüentes e a qualificação dos licitantes, na ordem de classificação, e assim sucessivamente, até a apuração de uma que atenda ao edital, sendo o respectivo licitante declarado vencedor; (grifos acrescidos) 
Instrumento Convocatório:
8.22. Os documentos exigidos para habilitação relacionados nos subitens acima, deverão ser apresentados em meio digital pelos licitantes, por meio de funcionalidade presente no sistema (upload) , no prazo de 2 (duas) horas, após solicitação do Pregoeiro no sistema eletrônico. [...]  (grifos acrescidos) 
A Administração encontra-se estritamente vinculada aos termos do edital, o qual não prevê a possibilidade de concessão de novo prazo a licitante que, num primeiro momento, não apresenta documentação suficiente para ser habilitada, nem poderia, consoante os dispositivos legais reproduzidos. 
A 1ª Brigada de Infantaria de Selva poderia, apenas, requerer documentação para esclarecer dúvidas ou comprovar a legitimidade dos atestados apresentados, nos termos da lei e do item 8.20.4, do edital.
Portanto, além de não ter sido demonstrada a compatibilidade dos atestados apresentados com as quantidades e características do objeto licitado, percebe-se que a habilitação da empresa Fox, por ter dependido do atestado emitido pela empresa Mais Soluções Gráficas para que atendesse à exigência do edital de prazo mínimo de um ano, o qual foi apresentado somente quatro dias após a convocação da empresa para o envio dos seus documentos de habilitação, contrariou os artigos 30, inciso II, e 43, §3º, da Lei 8.666/1993; 4º, inciso XVI, da Lei 10.520/2002, e o item 8.22, do edital do Pregão 47/2018.
Item I, alínea "b": justifique a aceitação de envio de documentação nova, em desacordo com o previsto no art. 43, § 3º da Lei 8.666/93, uma vez que o atestado emitido pela empresa Mais Soluções Gráficas foi encaminhado após solicitação, pelo pregoeiro, em 15/3/2019, do envio de nova documentação para a empresa Fox Produções Ltda., para fins de habilitação técnica, após verificar que a documentação inicialmente apresentada pela licitante, em 11/3/2019, não cumpria os requisitos exigidos no edital;
Manifestação da 1ª Bda Inf Sl (peça 223) :
Preliminarmente salienta que foram implementadas ferramentas de gestão para a não ocorrência do mesmo procedimento.
Argumenta que o processo licitatório em voga é um pregão eletrônico, onde há a análise das propostas, para, em seguida, serem solicitados os documentos de habilitação. O pedido de remessa de documentos de habilitação junto com a proposta visa tão somente permitir o acesso aos documentos em tempo oportuno, tendo em vista que muitas vezes por problemas técnicos de acesso à internet se torna inviável o envio.
O pregão eletrônico possui etapas bem delimitadas conforme a legislação. Cabe trazer também o entendimento do TCU quanto a essa diferenciação, conforme o Acórdão 7.724/2011-TCU-2º Câmara:
12. Como se vê, no pregão presencial, primeiro é aberto o envelope contendo a proposta de preços, ocasião em que o pregoeiro verifica a conformidade do objeto e do valor ofertados com as disposições do edital, para assim decidir motivadamente a respeito de sua aceitabilidade. Não há, portanto, previsão para que sejam examinados, na fase de aceitação de propostas, outros aspectos que não aqueles relacionados ao conteúdo do envelope da proposta comercial, em especial no que diz respeito ao objeto e do valor ofertados. A avaliação de aspectos relacionados à licitante - dentre eles as condições para participar do certame - só podem ser verificadas após a abertura do envelope contendo a documentação de habilitação.
13. Em consonância com a legislação acima, o Decreto 5.450/2005, que regulamenta o pregão na forma eletrônica, dispõe (grifamos) :
Art. 9º Na fase preparatória do pregão, na forma eletrônica, será observado o seguinte:
 (...) 
IV - elaboração do edital, estabelecendo critérios de aceitação das propostas;
Art. 21. Após a divulgação do edital no endereço eletrônico, os licitantes deverão encaminhar proposta com a descrição do objeto ofertado e o preço e, se for o caso, o respectivo anexo, até a data e hora marcadas para abertura da sessão, exclusivamente por meio do sistema eletrônico, quando, então, encerrar-se-á, automaticamente, a fase de recebimento de propostas.
 (...) 
Art. 22. A partir do horário previsto no edital, a sessão pública na internet será aberta por comando do pregoeiro com a utilização de sua chave de acesso e senha.
 (...) 
§ 4º As propostas contendo a descrição do objeto, valor e eventuais anexos estarão disponíveis na internet.
 (...) 
Art. 25. Encerrada a etapa de lances, o pregoeiro examinará a proposta classificada em primeiro lugar quanto à compatibilidade do preço em relação ao estimado para contratação e verificará a habilitação do licitante conforme disposições do edital. '
14. A leitura do decreto deixa claro que, na fase de aceitação de propostas, é confrontada a proposta classificada em primeiro lugar com de preços com os critérios de aceitação previstos em edital, sendo certo que um destes critérios consiste na compatibilidade do preço em relação ao estimado para contratação, conforme o art. 25 reproduzido acima. A exemplo da Lei 10.520/2002, o decreto não menciona o exame de aspectos relacionados à licitante nesta fase.
15. Este entendimento também pode ser extraído de manuais sobre o pregão eletrônico. Vejamos o manual do Curso de Formação de Pregoeiros - Pregão Eletrônico Tradicional (Módulo 3 - Pregão Eletrônico - Operacional - parte 1, grifamos) :
"7, Sessão Pública do Pregão
A sessão pública do Pregão Eletrônico compreende:
* Análise de propostas
* Fase de lances
* Aceitação de propostas
* Habilitação de fornecedores
* Abrir/fechar prazo para intenção de recurso
* Juízo de admissibilidade
* Encerramento da sessão pública
[...]
Ressalta que o procedimento adotado pelo pregoeiro para o envio de documentos na fase de habilitação no prazo de 2h ocorreu não somente para a empresa Fox Produções, ou seja, foi dada oportunidade a todas aquelas que estavam concorrendo.
Entende que o §3º do Art. 43 da Lei 8.666/93 trata da inclusão de novos documentos na proposta do licitante e não na documentação de habilitação. O atestado inserido no dia 15/3/2019 foi solicitado durante a fase de habilitação prevista nos incisos XI, XII e XIII do Art. 4º da Lei 10.520/2002.
O processo em voga também é regido pelo Decreto 5.450/2005, que regula os pregões eletrônicos, onde está bem delimitada a fase de habilitação separada da análise da proposta. O § 3º do Art. 26 permite ao pregoeiro sanar erros ou falhas contanto que não altere a proposta, não comentando nada sobre alteração da documentação da habilitação.
§ 3º No julgamento da habilitação e das propostas, o pregoeiro poderá sanar erros ou falhas que não alterem a substância das propostas, dos documentos e sua validade jurídica, mediante despacho fundamentado, registrado em ata e acessível a todos, atribuindo-lhes validade e eficácia para fins de habilitação e classificação.
Análise:
A Organização Militar não trouxe elementos novos em relação à resposta à oitiva realizada em termos similares em momento pretérito (peça 69, p. 3-7) . Portanto, cabe colacionar análise previamente realizada por esta Unidade Técnica (peça 187) :
5.	O subitem 8.22 do edital do Pregão Eletrônico 47/2018 estabelecia o seguinte:
8.22. Os documentos exigidos para habilitação relacionados nos subitens acima, deverão ser apresentados em meio digital pelos licitantes, por meio de funcionalidade presente no sistema (upload) , no prazo de 2 (duas) horas, após solicitação do Pregoeiro no sistema eletrônico. Somente mediante autorização do Pregoeiro e em caso de indisponibilidade do sistema, será aceito o envio da documentação por meio do e-mail slc.bda@1bdainfsl.eb.mil.br. [...]
6.	A sessão pública do Pregão Eletrônico 47/2018, iniciada em 8/3/2019 e suspensa após o encerramento da fase competitiva, foi retomada em 11/3/2019, com a convocação das empresas detentoras das melhores propostas, nos termos abaixo:
	Pregoeiro
	11/03/2019 09:45:35
	Encerrada a etapa de lances da sessão pública, o licitante detentor da melhor oferta será convocado para anexar sua proposta vencedora ajustada ao lance dado ao (s) Item (s) , conforme modelo constante do Anexo VI do edital, por meio da funcionalidade disponível no sistema (enviar anexo) após convocação deste pregoeiro, no prazo máximo de 02 (duas) horas.

	Pregoeiro
	11/03/2019 09:45:55
	Para maior celeridade, solicito, também, que a proposta seja encaminhada junto com os documentos de habilitação. Caso haja a necessidade de maior prazo, o licitante deverá se manifestar via "Chat", devidamente justificado, para apreciação e autorização do pregoeiro.

7.	Conforme evidenciam as mensagens acima, a solicitação de documentos referida no subitem 8.22 ocorreu no dia 11/3/2019, ocasião em que o pregoeiro concedeu aos licitantes duas horas para o envio das propostas e demais documentos de habilitação. Uma vez encaminhada a documentação pertinente à habilitação, considerando o teor do § 3º do art. 43 da Lei 8.666/1993, não seria permitida a inclusão de novos documentos além daqueles necessários ao esclarecimento de eventuais dúvidas.
8.	Nesse contexto, na concessão de novo prazo à empresa Fox Produções Ltda., em 15/3/2019, para envio de documentos aptos a comprovar a execução dos serviços por prazo não inferior a um ano, não seria possível aceitar documentos que não tivessem por finalidade apenas esclarecer dúvidas relacionadas aos elementos inicialmente apresentados.
	Pregoeiro
	15/03/2019 11:32:33
	Para FOX PRODUCOES LTDA - Senhor (a) licitante, em análise aos atestados de capacidade técnica encaminhados, foi verificado que a soma dos prazos de prestação dos serviços resulta em 9 meses e 6 dias. Contrariando o disposto no subitem 8.20.1 do Edital, o qual estabelece o prazo mínimo de 1 (um) ano.

	Pregoeiro
	15/03/2019 11:35:22
	Para FOX PRODUCOES LTDA - Será concedido 2 (duas) horas, a partir da convocação do anexo, para V.Sa. encaminhar comprovações de aptidão para a prestação dos serviços em prazo não inferior a 1 (um) ano.

9.	Não obstante, na troca de mensagens, o pregoeiro informou ao licitante que ele poderia apresentar qualquer documento que pudesse comprovar sua aptidão, tanto que faz expressa menção a atestado que não havia sido apresentado anteriormente.
	Pregoeiro
	15/03/2019 11:54:09
	Para FOX PRODUCOES LTDA - Este momento é para comprovar a sua habilitação, V.Sa. poderá trazer à análise qualquer documento que possa comprovar a sua aptidão.

	07.443.954/000118
	15/03/2019 11:54:28
	Sr. Pregoeiro, entendido, serão encaminhados os contratos, para comprovar que a empresa presta esse tipo de serviço a mais de 01 (um) ano.

	[...]
	[...]
	[...]

	Pregoeiro
	15/03/2019 14:33:16
	Para FOX PRODUCOES LTDA - Peço que, se possível, possa dividi-los em arquivos menores. Dê prioridade para o atestado de capacidade técnica da empresa Mais Soluções, por ser documento de fato novo.

10.	Assim, a abertura de novo prazo para envio de novos documentos, da forma como realizada no Pregão Eletrônico 47/2018, não se coaduna com o disposto no § 3º do art. 43 da Lei 8.666/1993.
Portanto, percebe-se que a documentação inicialmente enviada foi analisada, e após ter sido verificado que a soma dos atestados não atendia o exigido no edital, foi solicitado à licitante que encaminhasse comprovação de aptidão para a prestação dos serviços em prazo não inferior a 1 (um) ano. Essa nova documentação encaminhada (atestado da empresa Mais Soluções) caracteriza o envio de nova documentação, que foi indevida e, conforme já consignado no item 16 desta instrução, contrariou os artigos 43, §3º, da Lei 8.666/1993, 4º, inciso XVI, da Lei 10.520/2002, e o item 8.22, do edital do Pregão 47/2018. 
Item I, alínea "c": justifique a compatibilidade entre o objeto licitado e os serviços atestados pelo Ministério do Esporte, relacionados ao Contrato 5/2016, firmado entre o citado órgão e a Fox Produções Ltda., quanto aos seguintes aspectos:  c.1) características, tendo em vista a diferença entre o objeto licitado (locação de geradores) e os serviços referidos nos atestados de capacidade técnica (organização de eventos) ;  c.2) quantidades e prazos, uma vez que a licitação trata da locação de 62 geradores por período continuado, ao passo que os atestados apresentados se referem a eventos isolados, com um ou dois dias de duração;
Manifestação da 1ª Bda Inf Sl (peça 223) :
Dentro da contratação de organização de eventos foi realizado a locação de gerador de acordo com os atestados apresentados, não havendo detalhamento objetivo no edital dos parâmetros a serem feitos para a análise da habilitação.
A quantidade de 62 geradores é para uma Ata de Registro de Preços. O objeto da licitação é explicito: 
LOCAÇÃO DE GERADORES ELÉTRICOS, PARA ATENDER AS NECESSIDADES DA 1º BRIGADA DE INFANTARIA DE SELVA, EM APOIO A FORÇA TAREFA LOGISTICA HUMANITARIA - OPERAÇÃO ACOLHIDA. CONFORME CONDIÇÕES. QUANTIDADES E EXISGENCIAS ESTABELEMLCIDAS NESTE EDITAL E SEUS ANEXOS. 
Portanto, não existe indicação de contratação continuada.
Análise:
A Organização Militar não logrou demonstrar a compatibilidade entre o objeto licitado e os serviços atestados pelo Ministério do Esporte, relacionados ao Contrato 5/2016, limitando-se a argumentar que não havia "detalhamento objetivo no edital dos parâmetros a serem feitos a análise da habilitação".
No que tange à afirmação de que "não existe indicação de contratação continuada", tal argumento é refutado por documentação previamente trazida pela própria Organização Militar (peça 201) , onde foi apresentado quadro de distribuição de geradores nas instalações de acolhimento aos imigrantes e refugiados venezuelanos e foi afirmado o seguinte:
Do exposto, concluo que a falta de geradores nos locais supracitados poderá gerar grandes transtornos à operacionalização das atividades finalísticas e de apoio da Operação Acolhida, acarretando mais agravamento da crescente crise migratória que assola o estado de Roraima.
Ainda que a locação dos geradores não tenha caráter permanente, é razoável inferir que a necessidade de geradores não se dá de forma episódica, por curto espaço e tempo, como é o caso dos eventos realizados pela empresa Fox na maioria dos seus atestados de capacidade técnica. Repise-se ainda que a unidade de medida no Termo de Referência é mensal (peça 2, p. 30) . Além disso, a vigência prevista para os contratos a serem celebrados é de doze meses, podendo ser prorrogada até o limite de sessenta meses, conforme item 15.2 do edital (peça 2, p. 18) , o que caracteriza a possibilidade de continuidade das contratações. 
Portanto, a aceitação de atestados que não são compatíveis em características, quantidades e prazos com o objeto da licitação afronta o art. 30, inciso II, da Lei 8.666/1993.
Item I, alínea "d": estudos técnicos preliminares para a contratação, evidenciando as justificativas para os quantitativos definidos no Termo de Referência e valores estimados, acompanhados das memórias de cálculo e dos documentos que lhe dão suporte; 
Manifestação da 1ª Bda Inf Sl (peça 223) :
Trata-se de processo licitatório cuja finalidade é registrar o preço de determinado material ou serviço em ata (Ata de Sistema de Registro de Preços) em quantidade estimada, condicionando o licitante vencedor (detentor de Ata de Registro de Preços) a registrar seu preço por um determinado período, não superior a 12 (doze meses) , e, sempre que solicitado, este deverá fornecer à Administração Pública pelo preço registrado.
O ponto fundamental no Sistema de Registro de Preços é que a Administração não é obrigada a contratar, adquirindo os bens ou serviços; o licitante assume a obrigação, mas a Administração não. Com a Ata de Registro de Preços, a Administração compra ou contrata se quiser, quando quiser e na quantidade que quiser, dentro dos quantitativos máximos licitados e do prazo da validade da ata.
O Pregão 47/2018 visa, também, atender outras necessidades diversas da Operação Acolhida, do Comando da 1º Brigada de Infantaria de Selva e das Organizações Militares do Exército sediadas em Boa Vista-RR, que participam de várias atividades para segurança e desenvolvimento da fronteira norte do Brasil.
Encaminhou cópias do contrato da empresa que primeiramente atendeu a Operação Acolhida (Artex Construções Serviços e Reformas - ME) e serviu de base para o levantamento das necessidades da citada Operação (peça 226, p. 11-23) . Também trouxe os Termos de Referência, e estudos Preliminares do Comando da 1º Bda Inf Sl, do 6º BEC e do 7º BIS, Unidades Gestoras Participante (peça 225, p. 7-30 e peça 226, p. 1-10) .
Ressaltou que, nas necessidades do Cmdo da 1º Bda Inf Sl, são inseridas futuras necessidades do 10º GAC Sl, do 12º Esqd C Mec, do 1º B Log Sl, do 1º Pel Com Sl, da Cia Cmdo da 1º Bda Inf Sl, do 32º Pel PE, Organizações Militares sem autonomia administrativa e vinculadas na Unidade Gestora do Comando da 1º Bda Inf Sl.
Por fim, ponderou que as necessidades das Unidades Gestoras participantes no pregão em voga visam atender possíveis hipóteses de emprego das Unidades do Exército, não somente a Operação Acolhida, tendo em vista a atual situação interna do Estado de Roraima e da nação Venezuelana. Estas necessidades são consideradas voláteis quanto ao emprego do quantitativo de geradores.
Análise:
Em consulta ao edital do certame, temos os seguintes quantitativos:
Entretanto, de acordo com os documentos acostados aos autos, referentes ao Comando da 1º Bda Inf Sl (peça 225, p. 9-19) , CCFRON RR/7º BIS (peça 227, p.16-19) e 6º BEC (peça 227, p. 25-28) , temos os seguintes quantitativos:
	Item
	1ª Bda Inf Sl
	CCFRON RR/7º BIS
	6º BEC

	1
	12
	12
	3

	2
	14
	14
	3

	3
	6
	6
	3

	4
	10
	10
	3

	5
	6
	6
	3

	6
	2
	2
	
	7
	4
	4
	
	8
	3
	3
	2

	9
	3
	3
	
	10
	2
	2
	
Ressalte-se que os estudos relativos ao 7º BIS vieram incompletos, com páginas faltando. Entretanto, tendo em vista que anteriormente já houve oitiva, nesse mesmo teor, no bojo deste processo, a Organização Militar já havia enviado tais documentos (peça 69, p. 122-127) . Percebe-se que o edital do certame multiplicou esses valores por 12, sem qualquer justificativa plausível, superestimando o objeto. Ainda que o Cmdo da 1º Bda Inf Sl tenha alegado que foram inseridas futuras necessidades de Organizações Militares sem autonomia administrativa, tais necessidades não constam do processo. Além disso, também houve superdimensionamento do quantitativo das demais Unidades Gestoras participantes.
Quanto a este ponto, cabe ressaltar o que foi consignado no Acórdão 757/2015-TCU-Plenário, Relator Ministro Bruno Dantas:
9.3. determinar à Secretaria-Geral de Controle Externo do TCU que oriente suas unidades, especialmente a Secretaria de Controle Externo das Aquisições Logísticas (Selog) , sobre a necessidade de sempre avaliar os seguintes aspectos em processos envolvendo pregões para registro de preços:
9.3.1. planejamento da contratação, incluindo os procedimentos relativos à intenção de registro de preços e à estimativa de quantidades a serem adquiridas, devidamente justificada e baseada em estudos técnicos preliminares e elementos objetivos - arts. 6º, inciso I, e 10, § 7º, do Decreto-Lei 200/1967, art. 6º, inciso IX, da Lei 8.666/1993, arts. 4º, 5º, inciso V, e 8º do Decreto 7.892/2013 e Acórdãos 1.100/2008, 392/2011 e 3.137/2014, do Plenário, 612/2004 e 559/2009, da 1ª Câmara, e 1.720 e 4.411/2010, da 2ª Câmara;
Portanto, além de estar em desacordo com o decisum supracitado, a superestimativa dos quantitativos a serem licitados afronta o art. 15, § 7º, inciso II, da Lei 8.666/1993 c/c os incisos I e III do art. 3º da Lei 10.520/2002.
Item I, alínea "e": demais informações que julgar necessárias;
Manifestação da 1ª Bda Inf Sl (peça 223) :
O contrato foi assinado com a empresa FOX no quantitativo mínimo necessário para atender somente a Operação Acolhida. Não estão sendo autorizadas adesões à ata de registro de preços.
Análise:
Esta informação demonstra que a Organização está seguindo os termos delineado pela medida cautelar deferida pelo Ministro Relator (peça 208) e referendada pelo Plenário do TCU (peça 216) .	
Item II: oitiva da sociedade empresária Fox Produções Ltda. (CNPJ 07.443.954/0001-18) , para, no prazo de quinze dias, manifestar-se, caso queira, sobre os fatos constantes nos subitens I, "a", "b" e "c", acima; 
Manifestação (peça 228) :
Sustenta que o requisito previsto para aceitabilidade da proposta da empresa ora questionada envolve a avaliação não só de atestados, mas também de contratos relacionados ao objeto da licitação, quando firmados para execução em período inferior. 
Diante disso, no dia 13/03/2019, com o fim de cumprir com tal exigência, a empresa FOX apresentou, tempestivamente, mais de cinquenta atestados e contratos. A complexidade na análise, justificada não só pelo procedimento exigido no edital, mas pela vasta documentação juntada, levou o pregoeiro a utilizar-se da faculdade legal prevista no §3º, do art. 43 da Lei 8.666/1993, ocasião em que suspendeu a sessão, retomando-a no dia 15/3/2019. 
Em 15/03/2019, após diligência, o pregoeiro constatou que a documentação enviada não corresponderia ao somatório de um ano, na ocasião em que foi permitido que a empresa encaminhasse "as comprovações de aptidão para a prestação dos serviços em prazo não inferior a 1 (um) ano", concedendo à empresa Fox, o prazo de duas horas.
Frisou que a suspensão para promover diligência se deu quando o pregoeiro se deparou com uma série de provas complexas. Acredita-se com isso, que, naquele momento, ele ainda não tinha condições de avaliar a documentação e julgar se haveria necessidade de esclarecimentos ou de complementações necessárias, o que somente foi feito na sessão do dia 15/03.
Portanto, não há que se falar em qualquer ilegalidade ou irregularidade praticada pelo pregoeiro do certame, admitindo, não só para a empresa Fox, mas para os outros licitantes, a oportunidade de apresentação de suas propostas e dentro de um prazo razoável, realizar "alterações necessárias", conforme se extrai, por exemplo, das mensagens da sessão pública trocadas entre o pregoeiro e os licitantes. Portanto, forçoso reconhecer que a atitude do pregoeiro revela o tratamento isonômico e impessoal com o que conduziu o procedimento, compatível com os princípios que norteiam um certame licitatório.
Cabe ainda ponderar que por meio do Acórdão 1385/2016-TCU-Plenário-TCU, o Ministro José Mucio seguiu esta mesma linha de pensamento: 
 (...) diante de dúvidas em relação aos documentos apresentados pelo licitante, faculta-se à comissão de licitação ou ao pregoeiro a realização de diligências para a verificação da fidedignidade de seu conteúdo. Da mesma forma, compete ao órgão de controle externo verificar a correta observância das normas e princípios relativos aos procedimentos licitatórios no âmbito da Administração Pública Federal.
Consigna que a jurisprudência do TCU é rica na existência de inúmeros julgados que consideram incorreta a inabilitação de licitante em virtude da ausência de informações que possam ser supridas por meio de diligência, de que não resulte, principalmente, em falta de isonomia entre os participantes.
Ressalte-se, ainda, que a empresa Fox foi habilitada, além de atender as exigências técnicas do edital, por apresentar o menor preço. Desta feita, não há qualquer irregularidade no procedimento adotado pelo pregoeiro, que, em primazia ao interesse público, alcançou o menor preço para contratação, conciliando perfeitamente com a exigência técnica para prestação do serviço de locação de geradores elétricos, para atender as necessidades da 1ª Brigada de Infantaria de Selva, em apoio a Força Tarefa Logística Humanitária - Operação Acolhida.
É certo que a existência de isonomia entre os licitantes passa pela impossibilidade de juntar documentos novos durante o procedimento, porém, a situação acometida no certame ora em debate em nada se relaciona com a proibição normativa. 
Contextualizando esses ensinamentos dentro do caso apreciado, verifica-se que a diligência por parte do pregoeiro, que não se sente confortável com extensão da comprovação dos documentos apresentados, não pode ser confundida com o conceito de documento novo, pois aquela trata-se de medida coerente e eficaz apta a resguardar a melhor proposta e o interesse público dentro da comprovação de um sistema probatório complexo, que, por sua própria natureza intrínseca, comporta tais diligências. 
Pensar o contrário, repita-se, seria inviabilizar a promoção de medidas que nasceram para resguardar o interesse público, sobretudo quando diante de exigências puramente formais com o único intuito de subverter a higidez do certame licitatório. 
Ressalta que o edital do Pregão 47/2018 foi claro ao estabelecer a comprovação de aptidão para prestação dos serviços para fins de qualificação técnica, conforme se verifica no subitem 8.20.1 do Edital.
Pela simples leitura do dispositivo é possível concluir que a exigência para qualificação técnica está voltada à comprovação de aptidão para a prestação do serviço, o que, para a empresa Fox, está claramente evidenciada não só no contrato com o Ministério dos Esportes, mas em todo o complexo probatório apresentado (atestados, contratos, notas fiscais) que serviu de base para o órgão licitante decidir por sua habilitação técnica. Sendo assim, em que pese o objeto da licitação se referir à locação de geradores, não seria razoável, bem como caracterizaria restrição à competitividade da licitação, não admitir a atividade de organização de eventos para fins de demonstração da aptidão na prestação do objeto licitado, pois a referida atividade representa maior abrangência de serviços, de complexidade tecnológica e operacional equivalente ou superior à única atividade de locação de geradores.
Por essa razão, reiteramos que a qualificação técnica da Representada é suficientemente compatível ao exigido no certame, sobretudo ao considerar a vasta documentação devidamente apresentada, que revela que a empresa Fox está apta a executar o serviço de locação de geradores, de tal sorte que foi, acertadamente, considerada habilitada pelo nobre pregoeiro. 
Análise:
A manifestação da empresa Fox Produções Ltda. se deu em termos similares aos que já foram apresentados previamente a este Tribunal no documento de peça 15 e tampouco apresentou argumentos que pudessem mudar o entendimento desta Unidade Técnica em relação à analise empreendida sobre os subitens I, "a", " b" e "c" da oitiva endereçada ao Comando da 1ª Brigada de Infantaria de Selva.
Item IV: diligência junto à Secretaria de Estado de Fazenda do Governo de Brasília para que, no prazo de quinze dias, se manifeste quanto à alegação da empresa Fox Produções Ltda. (CNPJ 07.443.954/0001-18) de que, na execução do contrato que teria sido firmado com a empresa Mais Soluções Gráficas Eireli. (CNPJ 13.845.636/0001-86) , por tratar de atividade de locação de bens móveis, não sendo atividade de serviços, não se faz necessária a emissão de nota fiscal, com base na Lei Complementar 116/03, que dispõe sobre o ISS; 
Manifestação do órgão (peça 221) :
Em relação à emissão de documento fiscal, apenas a locação de bem móvel não é considerada prestação de serviços, desobrigando a empresa da obrigação acessória de emissão de nota fiscal. Mesmo com incidência de imposto, o contrato foi efetivado há mais de seis anos, os fatos geradores já foram alcançados pelo instituto da decadência e a obrigação de guarda de documentos por parte dos contribuintes também já expirou. 
Assim, no âmbito do Fisco, não temos base legal para obrigar o contribuinte a apresentar dados relativos ao período. Após notificação, a proprietária da empresa Fox Produções Ltda. apresentou uma declaração confirmando a efetivação do contrato.
Análise:
Cabe ressaltar, a título de contextualização, que em instrução pretérita (peça 187, parágrafos 11 e 13) , foi questionada a autenticidade do atestado emitido pela empresa Mais Soluções Gráficas Eireli, e a empresa Fox Produções Ltda. foi instada a apresentar notas fiscais que comprovassem a prestação do serviço constante no citado documento. Entretanto, a empresa Fox alegou (peça 205, parágrafo 57) que na execução do contrato que teria sido firmado, por se tratar de atividade de locação de bens móveis, não sendo atividade de serviços, não seria necessária a emissão de nota fiscal, com base na LC 116/03, que dispõe sobre o ISS. 
Tendo em vista que o Fisco do Distrito Federal corroborou o argumento de que não haveria a necessidade de emissão de nota fiscal na atividade de locação de geradores (bens móveis) , ainda pairam dúvidas sobre a autenticidade do atestado emitido pela empresa Mais Soluções Gráficas Eireli, especialmente porque a mesma não se pronunciou nos autos. 
Entretanto, como já foi analisado por esta Unidade Técnica, o citado atestado não deveria ter sido considerado pelo pregoeiro, pois se tratava de inclusão de documento novo, em afronta ao os artigos 43, §3º, da Lei 8.666/1993, 4º, inciso XVI, da Lei 10.520/2002, e o item 8.22, do edital do Pregão 47/2018.
Item V: oitiva da sociedade empresária Mais Soluções Gráficas Eireli. (CNPJ 13.845.636/0001-86) , para, no prazo de quinze dias, manifestar-se, caso queira, sobre a autenticidade do contrato à peça 197, bem como quanto a efetiva prestação dos serviços de locação de gerador, no prazo de um ano, pela empresa Fox Produções Ltda. (CNPJ 07.443.954/0001-18) ;
A empresa Mais Soluções Gráficas Eireli não apresentou manifestação.
Item a) : realizar a oitiva do 6º Batalhão de Engenharia de Construção (6º BEC) e do Comando de Fronteira Roraima/7º Batalhão de Infantaria de Selva (C Fron RR/7º BIS) , com amparo no art. 250, V, do Regimento Interno/TCU, para que, no prazo de quinze dias, se pronunciem sobre as supostas irregularidades apontadas no presente processo, relativas ao Pregão 47/2018 (conforme instruções às peças 187 e 205) , realizado pelo Comando da 1ª Brigada de Infantaria de Selva (Cmdo 1ª Bda Inf Sl) 
Manifestação do 6º BEC (peça 239) :
Informa que, após tomar conhecimento da abertura de Intenção de Registro de Preços, tendo como objeto o serviço de locação de geradores elétricos, realizou um levantamento de suas expectativas de demandas para atender às missões para Operação Acolhida e decidiu manifestar interesse na participação do certame. 
Para tal, elaborou Termo de Referência e demais documentações exigidas para participação no pregão e remeteu ao Cmdo da 1ª Bda Inf Sl. Destaca que as fases seguintes do Pregão (lances, habilitação dos fornecedores, julgamento de recursos) foram conduzidas pela Unidade Gestora Gerenciadora, não tendo esta Unidade nenhuma ingerência sobre supostas irregularidades apontadas no processo.
 Manifestação do C Fron RR/7º BIS (peça 252) :
Não se manifestou quanto a este ponto.
Análise:
Tendo em vista que a condução do certame foi feita pela 1ª Bda Inf Sl, não foram trazidos argumentos aptos a mudar a análise anteriormente efetuada por esta Unidade Técnica nesta instrução.
Item b) : diligenciar o 6º Batalhão de Engenharia de Construção (6º BEC) e o Comando de Fronteira Roraima/7º Batalhão de Infantaria de Selva (C Fron RR/7º BIS) , com fundamento nos artigos 157 e 187 do Regimento Interno/TCU, para que, no prazo de quinze dias, encaminhem os seguintes esclarecimentos: b.1) informe se o serviço de locação de geradores elétricos é essencial ao funcionamento das atividades da Organização Militar; em caso positivo, informe a quantidade mínima de geradores, necessária para manter as atividades supracitadas, discriminando por itens do Pregão 47/2018; b.2) demais informações que julgar necessárias; 
Manifestação do 6º BEC (peça 239) :
Informa que, na época da abertura da Intenção de Registro de Preços, havia expectativa da possibilidade da utilização do serviço de locação de geradores elétricos nas missões de apoio na Operação Acolhida, conforme informado no Termo de Referência. No entanto, até o presente momento, essa expectativa não foi concretizada, tornando o serviço de locação de geradores não essencial ao funcionamento das atividades da Organização Militar. 
Entretanto, ressalta que, em situações eventuais, pode haver a necessidade do seu respectivo uso em abrigos ou mesmo em destacamentos do Batalhão, discriminados no Termo de Referência
Manifestação do C Fron RR/7º BIS (peça 252) :
Pondera que, como nada foi empenhado nesta Ata de Registro de Preços, e a Operação Acolhida encontra-se em fase mais estabilizada, sem previsão de surgimento de novas demandas, o serviço de locação de geradores elétricos não é essencial ao funcionamento das atividades desta Organização Militar.
Análise:
Percebe-se que o serviço de locação de geradores elétricos não é essencial ao funcionamento das atividades dos órgãos participantes do Pregão 47/2018, bem como não houve contratação até o presente momento.
Por todo o exposto, entende-se que a habilitação da empresa Fox Produções Ltda. se deu de maneira indevida, tendo em vista que se baseou majoritariamente em atestado de capacidade técnica apresentado de modo extemporâneo, e não comprovou aptidão para desempenho de atividade pertinente e compatível em características, quantidades e prazos com o objeto da licitação. Entretanto, tendo em vista o caráter sensível da Operação Acolhida, bem como as consequências indesejáveis para a sociedade brasileira advindas de uma eventual paralisação dos serviços de acolhida aos imigrantes venezuelanos, propõe-se a revogação da medida cautelar adotada.
Outrossim, também deve ser proposta determinação ao Comando da 1º Brigada de Infantaria de Selva para que, no âmbito do contrato derivado do Pregão 47/2018, realize apenas contratações estritamente necessárias à manutenção da Operação Acolhida, somente pelo prazo necessário à realização de novo certame.
Também deve ser proposta determinação ao Comando da 1º Brigada de Infantaria de Selva para que não permita adesões à ata de registro de preços decorrente do Pregão 47/2018.
Ademais, os elementos constantes dos autos permitem, desde já, a avaliação quanto ao mérito da presente representação como parcialmente procedente.
Será proposta, portanto, a revogação da medida cautelar adotada, com a realização de determinação, na forma descrita nesta instrução

	F. Impacto dos Encaminhamentos Propostos

	Haverá impacto relevante no órgão e/ou na sociedade, decorrente dos encaminhamentos propostos?
	Sim

	O encaminhamento proposto resguardará o interesse público, corrigindo irregularidades verificadas no Pregão 47/2018, porém não afetando o desenvolvimento dos trabalhos da Operação Acolhida, de vital importância para a sociedade brasileira.

	G. Pedido de Ingresso aos Autos e de Sustentação Oral

	Há pedido do representante de ingresso aos autos?
	Não

	Há pedido do representante de sustentação oral?
	Não

	H. Processos Conexos e Apensos

	Há processos conexos noticiando possíveis irregularidades na contratação ora em análise?
	Não

	I. Proposta de Encaminhamento

	Em virtude do exposto, propõe-se:
80.1.	conhecer da representação, satisfeitos os requisitos de admissibilidade constantes no art. 113, § 1º, da Lei 8.666/1993, c/c os arts. 235 e 237, VII, do Regimento Interno deste Tribunal, e no art. 103, § 1º, da Resolução - TCU 259/2014;
80.2	no mérito, considerar a presente representação parcialmente procedente;
80.3	revogar a medida cautelar anteriormente concedida.
80.4	determinar ao Comando da 1º Brigada de Infantaria de Selva, com fundamento no art. 250, inciso II, do Regimento Interno/TCU, que adote providências quanto ao item abaixo, e informe ao TCU, no prazo de 60 dias, os encaminhamentos realizados:
	a) no âmbito do contrato derivado do Pregão 47/2018, firmado com a empresa Fox Produções Ltda., realize apenas contratações estritamente necessárias à manutenção da Operação Acolhida, somente pelo prazo necessário à realização de novo certame, e não permita adesões à ata de registro de preços decorrente do Pregão 47/2018, tendo em vista que: 	a.1) a inclusão, em momento posterior ao envio da proposta, do atestado de capacidade técnica pela empresa Fox Produções Ltda. emitido pela empresa Mais Soluções Gráficas Eireli, contrariou os artigos 43, §3º, da Lei 8.666/1993 e 4º, inciso XVI, da Lei 10.520/2002, bem como o item 8.22, do edital do Pregão 47/2018; 
	a.2) a aceitação de atestados emitidos pelo Ministério do Esporte, relacionados ao Contrato 5/2016, firmado entre o citado órgão e a empresa Fox Produções Ltda., que não são compatíveis em características, quantidades e prazos com o objeto da licitação, afronta o art. 30, inciso II, da Lei 8.666/1993; e 
	a.3) os quantitativos dos itens licitados não condiziam com os estudos prévios ao certame, em afronta ao art. 15, § 7º, inciso II, da Lei 8.666/1993, c/c os incisos I e III do art. 3º da Lei 10.520/2002.
80.5	informar ao Comando da 1º Brigada de Infantaria de Selva, ao 6º Batalhão de Engenharia de Construção, ao Comando de Fronteira Roraima/7º Batalhão de Infantaria de Selva, ao representante e à empresa Fox Produções Ltda. que o conteúdo da deliberação que vier a ser proferida poderá ser consultado no endereço www.tcu.gov.br/acordaos; e
80.6	arquivar os presentes autos, nos termos do art. 169, III, do Regimento Interno/TCU, sem prejuízo de que a Selog monitore a determinação supra."

É o relatório.

Kelly Monteiro Paes Mateus (150402/OAB-RJ) e outros.

Não atuou.

REPRESENTAÇÃO COM PEDIDO DE MEDIDA CAUTELAR. PREGÃO ELETRÔNICO PARA REGISTRO DE PREÇOS. CONTRATAÇÃO DE EMPRESA PARA LOCAÇÃO DE GERADORES ELÉTRICOS EM APOIO À FORÇA TAREFA LOGÍSTICA HUMANITÁRIA - OPERAÇÃO ACOLHIDA. OITIVAS. FUMAÇA DO BOM DIREITO E PERIGO NA DEMORA. CAUTELAR CONCEDIDA PARA OBSTAR ADESÕES À ATA DE REGISTRO DE PREÇOS E EVENTUAL PRORROGAÇÃO CONTRATUAL, PERMITINDO-SE APENAS CONTRATAÇÕES ESTRITAMENTE NECESSÁRIAS À MANUTENÇÃO DAS MISSÕES HUMANITÁRIAS. MÉRITO. FALHAS NÃO AFASTADAS. CONFIRMAÇÃO DA CAUTELAR. REPRESENTAÇÃO PARCIALMENTE PROCEDENTE. DETERMINAÇÕES.

REPRESENTAÇÃO (REPR)

Secretaria de Controle Externo de Aquisições Logísticas (Selog).

Trata-se de representação acerca de possíveis irregularidades relacionadas à habilitação da empresa Fox Produções Ltda. no pregão eletrônico para registro de preços 47/2018, cujo objeto é a contratação de empresa especializada para prestação de serviço de locação de geradores elétricos para atender às necessidades da 1ª Brigada de Infantaria de Selva, em apoio à Força Tarefa Logística Humanitária - Operação Acolhida. 
De acordo com o edital do certame, o contrato a ser firmado terá vigência de 12 meses, podendo ser prorrogado até o limite de 60 meses.
A licitação foi homologada pelo valor de R$ 11.495.090,16 e a ata de registro de preços foi assinada em 16/4/2019.
O edital do referido pregão disciplinou que as licitantes deveriam comprovar, a título de qualificação técnica, "aptidão para a prestação dos serviços em caraterísticas, quantidades e prazos compatíveis com o objeto desta licitação, ou com item pertinente, por período não inferior a um ano, mediante apresentação de atestados [...]" (peça 2, p. 13, item 8.20.1.) .
Encerrada a etapa de lances, o pregoeiro solicitou, em 11/3/2019, à licitante que ofereceu a melhor proposta, Fox Produções Ltda., o encaminhamento da proposta ajustada e da documentação de habilitação. 
Em 15/3/2019, verificando que os atestados encaminhados pela empresa comprovavam apenas 9 meses e 6 dias de prestação de serviços, o pregoeiro concedeu novo prazo à sociedade para que atendesse à exigência do edital de prazo mínimo de 1 ano, podendo apresentar qualquer documento.
Assim, a licitante encaminhou atestado emitido pela empresa Mais Soluções Gráficas, referente à locação de gerador no período de 1/2/2012 a 1/2/2013. 
Em outra manifestação, o órgão promotor da licitação informou que a habilitação da empresa Fox Produções se fundamentou em atestados emitidos pelo Ministério do Esporte, relativos à organização de eventos com um ou mais dias de duração. O fornecimento de gerador, nesses casos, era apenas um dentre dezenas de itens relativos aos eventos, havendo grandes chances de ter sido terceirizado.
Como não foram encaminhadas justificativas adequadas para a habilitação da empresa Fox Produções Ltda., em uma análise perfunctória, verifiquei estarem presentes os requisitos necessários para a concessão de medida cautelar. 
Dessa forma, considerando, ainda, a existência de perigo de demora reverso, em razão do término da vigência do contrato anterior, da essencialidade do serviço para o órgão e dos riscos à segurança decorrentes da falta de fornecimento de energia aos abrigos dos refugiados, determinei, cautelarmente, em 10/7/2019, fossem obstadas adesões à ata de registro de preços e eventual prorrogação contratual, permitindo-se, apenas, a realização de contratações estritamente necessárias à manutenção das missões humanitárias (peça 208) .
Além disso, determinei a realização de oitiva da 1ª Brigada de Infantaria de Selva e das empresas Fox Produções e Mais Soluções Gráficas, além de diligência à Secretaria de Estado de Fazenda do Governo de Brasília.
Essa decisão foi referendada pelo Acórdão 1653/2019-TCU-Plenário (peça 216) .
Posteriormente, também foram ouvidos, na condição de órgãos participantes do pregão 47/2018, o 6º Batalhão de Engenharia de Construção (6º BEC) e o Comando de Fronteira - Roraima/7º Batalhão de Infantaria de Selva (C Fron RR/7º BIS) , porquanto poderiam ser afetados pela decisão de mérito do TCU nos presentes autos. 
Em sua derradeira instrução, a Selog propõe considerar parcialmente procedente esta representação e determinar ao Comando da 1ª Brigada de Infantaria de Selva que, no âmbito do pregão 47/2018, realize com a empresa Fox Produções Ltda. apenas contratações estritamente necessárias à manutenção da Operação Acolhida, somente pelo prazo necessário à promoção de novo certame, e não permita adesões à ata de registro de preços.
Acolho as conclusões da unidade técnica, incorporando-as às minhas razões de decidir, sem prejuízo das seguintes considerações.
Ouvidos os interessados, persistem as falhas motivadoras da concessão da medida cautelar.
Além de não ter sido demonstrada a compatibilidade dos atestados emitidos pelo Ministério do Esporte com as quantidades e características do objeto licitado, a habilitação da empresa Fox Produções Ltda. efetivamente dependeu do atestado emitido pela empresa Mais Soluções Gráficas para o atendimento ao requisito do edital de prazo mínimo de um ano.
Ocorre que, como já retratado, o atestado emitido pela empresa Mais Soluções Gráficas foi apresentado quatro dias após a convocação da empresa para o envio da documentação de habilitação, contrariando, assim, os arts. 30, inciso II, e 43, §3º, da Lei 8.666/1993, 4º, inciso XVI, da Lei 10.520/2002, e o item 8.22, do edital do Pregão 47/2018 (peça 2, p. 14) .
A solicitação dos documentos de habilitação, pelo pregoeiro, prevista no item 8.22, do edital, ocorreu no dia 11/3/2019, ocasião em que o pregoeiro concedeu duas horas, às licitantes, para o envio das propostas e demais documentos de habilitação. Encaminhada a documentação, não era mais possível a inclusão de novos documentos, além daqueles necessários ao esclarecimento de eventuais dúvidas.
Todavia, em 15/3/2019, o pregoeiro encaminhou as seguintes mensagens à Fox:
  Para FOX PRODUCOES LTDA - Senhor (a) licitante, em análise aos atestados de capacidade técnica encaminhados, foi verificado que a soma dos prazos de prestação dos serviços resulta em 9 meses e 6 dias. Contrariando o disposto no subitem 8.20.1 do Edital, o qual estabelece o prazo mínimo de 1 (um) ano.
 Para FOX PRODUCOES LTDA - Será concedido 2 (duas) horas, a partir da convocação do anexo, para V.Sa. encaminhar comprovações de aptidão para a prestação dos serviços em prazo não inferior a 1 (um) ano.
[...]
Para FOX PRODUCOES LTDA - Este momento é para comprovar a sua habilitação, V.Sa. poderá trazer à análise qualquer documento que possa comprovar a sua aptidão.
Não se trata, portanto, da promoção de diligências para esclarecimento ou complementação da instrução do processo, mas da concessão de novo prazo para envio de documentação nova, o que é vedado tanto pela lei como pelo edital.
Dessa forma, considerando que a habilitação da empresa Fox Produções Ltda. foi indevida tanto em razão da falta de comprovação da aptidão para desempenho de atividade compatível com o objeto licitado como pela apresentação extemporânea de atestado, a cautelar deve ser confirmada para determinar ao Comando da 1ª Brigada de Infantaria e Selva que, no âmbito do pregão 47/2018, realize apenas as contratações da empresa necessárias à manutenção da Operação Acolhida, unicamente pelo prazo necessário à realização de novo certame, e não permita adesões à ata de registro de preços decorrente desse pregão. 
Ante o exposto, voto no sentido de que o Tribunal adote o acórdão que ora submeto à deliberação deste colegiado.
TCU, Sala das Sessões Ministro Luciano Brandão Alves de Souza, em 11 de dezembro de 2019.
WALTON ALENCAR RODRIGUES 
Relator